臺灣臺中地方法院民事判決
   111年度簡上字第129號
上   訴   人  謝郁崙  
被  上訴  人  郭奕欣  
兼訴訟代理人  郭武憲  

上   一   人
訴訟  代理人  林秋梅  
上列當事人間確認本票債權不存在事件，上訴人對於中華民國11
0年12月10日本院豐原簡易庭110年度豐簡字第438號第一審簡易
判決提起上訴，本院於民國111年11月4日言詞辯論終結，判決如
下： 
    主      文
上訴駁回。
第二審訴訟費用由上訴人負擔。
    事實及理由
一、被上訴人起訴主張：上訴人前持如附表所示之本票（下稱系
    爭本票）向本院聲請裁定對被上訴人准予強制執行，經本院
    110年度司票字第1557號裁定准許。惟系爭本票上「郭武憲
    」之簽名，係被上訴人郭奕欣未經被上訴人郭武憲之授權所
    簽，是系爭本票上郭武憲之簽名應屬偽造，上訴人自不得對
    郭武憲主張票據權利。又郭奕欣係於民國108年7月23日，在
    臺中市大墩路阿Q茶舍包廂內，遭謝慶山、訴外人即綽號「
    罵達」之許進宇等人脅迫及妨害自由，始簽發系爭本票交付
    謝慶山，系爭本票既係謝慶山因侵權行為而取得，郭奕欣自
    得廢止系爭本票債權。另上訴人係以非相當對價取得系爭本
    票，是郭奕欣自得以對謝慶山之抗辯事由對抗上訴人。爰訴
    請確認上訴人所持有系爭本票對被上訴人之債權不存在。
二、上訴人答辯：兩造並非系爭本票直接前後手，上訴人不知悉
    系爭本票上郭武憲之簽名是否係遭偽造，亦不知悉系爭本票
    是否係郭奕欣受謝慶山脅迫所簽發。上訴人之所以取得系爭
    本票，係因上訴人為訴外人即綽號「小白」之人代墊百達酒
    店消費款新臺幣（下同）150萬元，綽號「小白」之人為清
    償上開代墊款，始於107年8、9月間將系爭本票交付予上訴
    人，是上訴人並非以不相當對價取得系爭本票，郭奕欣以對
    謝慶山之抗辯事由對抗上訴人，應無理由。
三、原審為上訴人敗訴之判決，上訴人不服，提起上訴，並上訴
    聲明：㈠原判決廢棄。㈡被上訴人在原審之訴駁回。被上訴人
    則答辯聲明：上訴駁回。
四、本件經兩造整理並簡化爭點，結果如下：
　㈠兩造不爭執事項（見本院卷第107至108頁）：
　⒈郭奕欣於108年7月23日，在臺中市大墩路阿Q茶舍包廂內，簽
    發系爭本票，其上之手印均為郭奕欣之手印，其餘記載及「
    郭武憲」之簽名均係由郭奕欣所為。
  ⒉門號0000000000號行動電話申登人於108年8月間為訴外人即
    綽號「罵達」之許進宇。
  ⒊門號0000000000號行動電話持用人於108年8月7日19時10分寄
    送簡訊予郭奕欣，內容略以：「你簽的本票在我這裡，你如
    果想好好處理不想坐牢的話，打給我」。
  ⒋門號0000000000號行動電話申登人於108年間為訴外人張祐恩
    。
  ⒌門號0000000000號行動電話持用人於108年8月12日22時28分
    寄發簡訊予郭奕欣，內容略以：「（系爭本票照片）」、「
    你簽的本票已經違反偽造有價證券，這是本刑三年以上的刑
    期，如果不想好好處理，給你三天時間主動聯絡，否則送法
    院判刑，幾十萬的債務可以讓你分期處理，如果不想處理那
    就背負三年以上的刑期」、「送法院裁定之後，你不只要背
    負刑期，法院還是會判你還錢，如果還是沒有還，你以後名
    下不能有任何財產，換言之，你也不能繼承你老爸的遺產，
    自己好好選擇，給你三天」。
  ⒍門號0000000000號行動電話申登人自107年9月22日起迄今為
    郭奕欣。
  ⒎郭奕欣於108年8月24日至彰化縣警察局員林分局莒光派出所
    報案，對謝慶山提起妨害自由、傷害、恐嚇取財之告訴、對
    許進宇提起恐嚇取財之告訴。
  ⒏兩造並非系爭本票直接前後手。
  ⒐上訴人於110年3月17日持系爭本票聲請裁定准予強制執行，
    經本院於110年4月29日以110年度司票字第1557號裁定准許
    。
　㈡兩造爭執事項（見本院卷第108頁）：
  ⒈郭奕欣簽發系爭本票，是否係受脅迫所為？
  ⒉系爭本票上「郭武憲」之簽名，是否係遭偽造所為？
  ⒊上訴人是否以無對價或不相當對價取得系爭本票？被上訴人
    得否以對抗上訴人前手之事由，對抗上訴人？
五、得心證之理由：
　㈠郭武憲訴請確認系爭本票所載上訴人對郭武憲之債權不存在
    ，為有理由：
　⒈按票據本身是否真正即是否為發票人所作成，應由票據債權
    人負證明之責（最高法院50年度台上字第1659號判決意旨參
    照）。又偽造他人簽名為發票行為，屬票據之偽造，被偽造
    簽名者，因非其在票據上簽名為發票行為，自不負發票人之
    責任，此項絕對抗辯事由，得以對抗一切執票人。本件郭武
    憲主張系爭本票上「郭武憲」之簽名係遭偽造等語，為上訴
    人所否認，則依前開說明，自應由票據債權人就前開簽名之
    真正負舉證之責，始符舉證責任分配之原則。
　⒉經查，郭奕欣於108年7月23日在臺中市大墩路阿Q茶舍包廂內
    簽發系爭本票，其上之手印均為郭奕欣之手印，其餘記載及
    「郭武憲」之簽名均係由郭奕欣所為，為兩造所不爭執（見
    兩造不爭執事項第1項），堪認郭武憲並未簽發系爭本票。
    上訴人既未舉證證明郭武憲有授權郭奕欣代為簽發系爭本票
    之情事，自難認系爭本票上「郭武憲」之簽名為真正，依前
    開說明，郭武憲自不負發票人之責任，是郭武憲訴請確認系
    爭本票對郭武憲之債權不存在，即屬有憑。
　㈡郭奕欣訴請確認系爭本票所載上訴人對郭奕欣之債權不存在
    ，為有理由：
　⒈系爭本票係郭奕欣受謝慶山脅迫所簽發，郭奕欣得拒絕履行
    系爭本票債務：
　⑴按因被詐欺或被脅迫而為意思表示者，表意人得撤銷其意思
    表示；因侵權行為所生之損害賠償請求權，自請求權人知有
    損害及賠償義務人時起，2年間不行使而消滅，自有侵權行
    為時起，逾10年者亦同；因侵權行為對於被害人取得債權者
    ，被害人對該債權之廢止請求權，雖因時效而消滅，仍得拒
    絕履行，民法第92條第1項前段、第197條第1項、第198條分
    別定有明文。次按民法第92條第1項前段規定所謂因被脅迫
    而為意思表示，係指因相對人或第三人以不法危害之言語或
    舉動加諸表意人，使其心生恐怖，致為意思表示而言（最高
    法院95年度台上字第2948號判決意旨參照）。又因被脅迫而
    為負擔債務之意思表示者，即為侵權行為之被害人，該被害
    人固得於民法第93條所定之期間內，撤銷其負擔債務之意思
    表示，使其債務歸於消滅，但被害人於其撤銷權因經過此項
    期間而消滅後，仍不妨依民法第197條第1項所定時效未消滅
    前，本於侵權行為之損害賠償請求權，請求廢止加害人之債
    權，即在此項時效完成後，依民法第198條規定，亦得拒絕
    履行（最高法院91年度台上字第2636號判決意旨參照）。
　⑵經查，郭奕欣於108年8月24日至彰化縣警察局員林分局莒光
    派出所報案，對謝慶山提起妨害自由、傷害、恐嚇取財之告
    訴、對許進宇提起恐嚇取財之告訴，經臺灣彰化地方檢察署
    110年度偵字第12294號偽造有價證券等刑事案件（下稱系爭
    刑事案件）偵查起訴，有該案起訴書在卷可稽（見本院卷第
    123至130頁），並為兩造所不爭執（見兩造不爭執事項第7
    項）。謝慶山、許進宇於系爭刑事案件中固否認有脅迫郭奕
    欣簽發系爭本票之行為，惟謝慶山、許進宇（綽號「罵達」
    ）於108年7月23日在臺中市○○區○○路000號之「阿Q茶室」餐
    飲店，以毆打頭部之方式，脅迫郭奕欣在系爭本票上簽署郭
    奕欣、郭武憲之簽名，並蓋印手印等情，業據郭奕欣於系爭
    刑事案件中指述明確（見原審卷第152至153頁），核與①證
    人夏智宇於系爭刑事案件警詢時證稱：我到「阿Q茶室」的
    時候大約凌晨1點多，現場有郭奕欣、謝慶山等10幾人，其
    他人我不認識。當時我看到郭奕欣坐在最裡面，謝慶山和其
    他人圍著郭奕欣，又看到郭奕欣在寫東西，這時郭奕欣小聲
    跟我說「幫我打給我媽，拜託幫我跟我媽講好話」，郭奕欣
    的意思是要我救他，要我幫忙打給他媽處理債務，因為不止
    一次了。郭奕欣坐在包廂最裡面，其他人都圍著他，他間接
    被強迫沒辦法走，直到債務處理完等語（見原審卷第191至1
    92頁）；②證人陳竑睿於系爭刑事案件警詢時證稱：當初是
    謝慶山通知我去「阿Q茶舍」，因為他知道郭奕欣有欠我錢
    ，加上我有在我們經濟傳播群組看到何佳芳上傳郭奕欣的影
    片，所以我知道如果郭奕欣有欠大家錢的話，可以去阿Q找
    他，影片內容就是郭奕欣身邊圍著人，而郭奕欣正在簽本票
    ，詳細金額跟票號我不知道，我只知道最後有簽72萬本票，
    當下郭奕欣一直簽不好，謝慶山有罵他及搧他巴掌，看起來
    是有遭到限制，因為債務沒有處理完，他們不讓他離開，一
    群人圍著他。現場我只認識謝慶山、何佳芳、郭奕欣，郭奕
    欣是被強迫簽本票的等語（見原審卷第186至187頁）大致相
    符，堪認郭奕欣以其與郭武憲名義簽發系爭本票交付謝慶山
    ，係遭謝慶山、許進宇施以毆打頭部等不法危害舉動，因而
    心生畏怖所為，是郭奕欣主張系爭本票係遭謝慶山脅迫所簽
    發等語，應屬可採。
　⑶基此，系爭本票既係郭奕欣受謝慶山之脅迫所簽發，郭奕欣
    自屬侵權行為之被害人。又郭奕欣並未於受脅迫之日（即10
    8年7月23日）後1年之除斥期間內對謝慶山為撤銷簽發系爭
    本票之意思表示，亦未於民法第197條第1項所定2年時效期
    間內對謝慶山為廢止系爭本票債權之意思表示，其撤銷權、
    債權廢止請求權固已不得行使，惟依民法第198條規定及前
    開說明，郭奕欣自仍得拒絕履行系爭本票債務。
　⒉上訴人並非以相當對價取得系爭本票，郭奕欣得以對謝慶山
    之抗辯事由對抗上訴人：
　⑴按無對價或以不相當之對價取得票據者，不得享有優於其前
    手之權利，票據法第14條第2項定有明文。又票據法第14條
    第2項所謂以無對價或不相當之對價取得票據者，不得享有
    優於其前手之權利，係指取得票據時，無對價或所提出之對
    價於客觀上其價值不相當者，其前手之權利如有瑕疵（附有
    人之抗辯），則取得人即應繼受其瑕疵，人的抗辯並不中斷
    ，如前手無權利時，則取得人並不能取得權利而言（最高法
    院109年度台上字第2200號判決意旨參照）。
　⑵上訴人固主張其不認識謝慶山、被上訴人，系爭本票係因上
    訴人為綽號「小白」之人代墊百達酒店消費款，綽號「小白
    」之人為清償上開代墊款，始將系爭本票交付上訴人等語。
    惟查，上訴人雖稱其有見過綽號「小白」之人，與綽號「小
    白」之人算是朋友等語（見本院卷第65、105頁），然其對
    於綽號「小白」之人之真實年籍資料一概不知，是綽號「小
    白」之人是否真有其人，已有疑義。又上訴人雖於系爭刑事
    案件警詢時稱綽號「小白」之人之行動電話門號為00000000
    00號等語（見原審卷第202頁），然門號0000000000號之持
    用人自104年迄今均為郭奕欣，有通聯調閱查詢單在卷可稽
    （見原審卷第229至230頁），並經郭奕欣自承在案（見本院
    卷第106頁），堪認上開門號自申辦迄今之持用人均為郭奕
    欣，則倘依上訴人前開主張，應可推知綽號「小白」之人即
    為郭奕欣，然上訴人復稱與郭奕欣並不認識（見本院卷第10
    6頁），顯見上訴人所述前後矛盾，且與事實不符。
　⑶再觀諸上訴人提出之消費明細清單（見本院卷第17至19頁）
    ，其上僅列載消費項目及金額，並未明列消費者姓名、消費
    日期及付款人資訊，是僅憑前開消費明細清單，已難遽認該
    等消費均係上訴人所稱綽號「小白」之人所為，亦難證明上
    訴人有墊付前開消費款之情事。更況上訴人對綽號「小白」
    之人之真實年籍資料既毫無所悉，衡情上訴人應無可能甘冒
    綽號「小白」之人無資力清償債務之風險，為綽號「小白」
    之人代墊高達150萬元之消費款，是上訴人主張其係因為綽
    號「小白」之人代墊消費款始取得系爭本票等語，亦與常情
    有違，堪認上訴人實係以無對價或不相當對價取得系爭本票
    ，上訴人前開主張，應屬臨訟捏造之詞，不足採信。
　⑷基此，上訴人係以無對價或不相當對價取得系爭本票，既經
    本院認定如前，則依前開說明，上訴人即應繼受其前手即謝
    慶山之權利瑕疵，郭奕欣並得以對謝慶山之抗辯事由對抗上
    訴人，是郭奕欣主張其得拒絕履行系爭本票債務，訴請確認
    系爭本票對郭奕欣之債權不存在，應屬有憑。　　
六、綜上所述，被上訴人訴請確認上訴人所持有系爭本票對被上
    訴人之債權不存在，為有理由，應予准許。原判決為上訴人
    敗訴之判決，經核於法並無不合，上訴意旨指摘原判決不當
    ，求予廢棄改判，為無理由，應駁回其上訴。
七、本件事證已臻明確，兩造其餘攻擊、防禦方法及所提證據，
    經審酌均於判決結果無影響，爰不予逐一論駁，併此敘明。
八、據上論結，本件上訴為無理由，依民事訴訟法第436條之1第
    3項、第449條第1項、第78條，判決如主文。 
中　　華　　民　　國　　111 　年　　12　　月　　 2　　日
                  民事第二庭　審判長法　官  李悌愷
　　　　　　　　                    法　官  江奇峰
　　　　　　　　　　　　　　　　　  法　官  鄭百易
正本係照原本作成。
本判決不得上訴。
中　　華　　民　　國　　111 　年　　12　　月　　2 　　日
                                    書記官 唐振鐙
附表：
發票人 發票日 票面金額 （新臺幣） 票據號碼 郭奕欣 郭武憲 民國108年7月23日 720,000元 CH788194